【裁判字號】    98,交聲,278
【裁判日期】    990506
【裁判案由】    違反道路交通管理處罰條例聲明異議
【裁判全文】
臺灣新竹地方法院交通事件裁定         98年度交聲字第278號
原處分機關  交通部公路總局新竹區監理所新竹市監理站
異  議  人
即受處分人  乙○○
上列異議人即受處分人因違反道路交通管理處罰條例案件，對於
交通部公路總局新竹區監理所新竹市監理站民國98年4 月8 日所
為之竹監新三字第裁51-E00000000號違反道路交通管理事件裁決
處分聲明異議，本院裁定如下：
    主  文
原處分撤銷。
乙○○汽車駕駛人轉彎時，不依標誌、標線、號誌指示，處罰鍰
新臺幣玖佰元，並記違規點數壹點。又汽車駕駛人，未領有駕駛
執照駕駛機器腳踏車，處罰鍰新臺幣玖仟元。
    理  由
一、原處分意旨略以：異議人即受處分人（下稱異議人）乙○○
    於民國98年1 月19日上午10時50分許，騎乘車牌號碼391-DK
    E 號重型機車，行經新竹市○○路與西大路路口時，因有「
    機車未依二段式左轉、無照駕駛」之違規，為新竹市政府警
    察局交通隊警員填製新竹市警察局竹市警局交字第E0000000
    0 號舉發違反道路交通管理事件通知單（下稱舉發單）當場
    舉發，因異議人拒絕於舉發單上簽名，警員遂在該舉發單上
    載明「無理由拒簽拒收通知單」字樣後，依違反道路交通管
    理事件統一裁罰基準及處理細則第11條第1 項第1 款規定，
    視為受處分人已收受該舉發通知單，嗣異議人未於舉發單上
    所載之應到案日期即98年2 月3 日前到案聽候裁決或提出陳
    述，亦未依規定自動繳納罰鍰，原處分機關於98年4 月8 日
    ，依道路交通管理處罰條例第9 條第1 項後段逕行裁決之，
    依據道路交通管理處罰條例第48條第1 項第2 款、第21 條
    第1 項第1 款及道路交通管理事件統一裁罰基準及處理細則
    之規定，以交通部公路總局新竹區監理所新竹市監理站竹監
    新三字第裁51-E00000000號裁決書，裁處異議人罰鍰新臺幣
    （下同）11,400元。異議人於98年4 月9 日收受前揭裁決書
    後，於同年月13日向原處分機關提出申訴，並於同年5 月4
    日聲明異議。
二、聲明異議意旨略以：當天騎乘391-DKE 號重型機車的是伊同
    事楊詠晴，伊已經不記得是否有未依規定兩段式左轉一情，
    伊與楊詠晴於行經新竹市○○路與西大路路口後，在路口附
    近的一家早餐店停車購買早餐，伊並未於上開時地騎乘上開
    重型機車。當時警員並未於上開路口處攔停，而是在早餐店
    門口找到伊，當時警員雖有開單，然因為不是伊所騎乘所以
    伊拒絕簽收，後來也沒有再接到紅單，警員當時沒有告知要
    在15日內到監理站繳納罰鍰，亦未告知應於98年2 月3 日到
    案接受裁處，以致伊延誤申訴，伊非故意為之，故對該裁決
    不服，爰依法聲明異議云云。
三、按違反道路交通管理處罰條例之行為，於處罰裁決前，應給
    予違規行為人陳述之機會，不服舉發事實者，應於15日內，
    向處罰機關陳述意見，違反道路交通管理事件之處罰機關，
    得於適當地點設置陳述室，供違規行為人於裁決前，陳述被
    舉發之違規事實。道路交通管理處罰條例第8條第 2項、第9
    條第 1項、違反道路交通管理事件統一裁罰基準及處理細則
    第37條分別定有明文。前開所指之陳述意見之時點為「裁決
    前」，本件原處分機關於98年4 月8 日為裁決，並於98年4
    月9 日送達，而異議人係於「裁決後」之98年4 月13日向原
    處分機關提出「交通違規陳述單及查詢單」表示不服，有交
    通部公路總局新竹區監理所新竹市○○○○○道路交通管理
    事件裁決書、新竹市監理站送達證書、交通違規陳述單及查
    詢單各1 紙在卷可按，則異議人係於收受裁決書後始提出陳
    述單，雖未於陳述單中明確表明聲明異議之字樣，仍不失此
    陳述係對於裁決書聲明不服所為之意思表示之本質，故若係
    於接到裁決書之翌日起20日內為之，仍不得逕謂其已逾聲明
    異議之期間，則本件異議人於98年4 月9 日收受裁決書，於
    同年月13日提出陳述，應可視為對裁決書聲明不服之聲明異
    議之意思表示，尚未逾越20日之法定聲明異議期間，核先敘
    明。
四、次按道路交通管理處罰條例所稱之汽車，包括機器腳踏車，
    道路交通安全規則第2 條第1 項第1 款及道路交通管理處罰
    條例第3 條第8 款均定有明文。復按機慢車兩段左轉標誌，
    用以告示左轉機器腳踏車或慢車駕駛人應遵照號誌指示，在
    號誌顯示允許直行時先行駛至右前方路口之左轉待轉區等待
    左轉，俟該方向號誌顯示允許直行後，再行續駛，以兩段方
    式完成左轉，本標誌設於實施機慢車兩段左轉路口附近顯明
    之處，並配合機慢車左轉待轉區待轉標線；機慢車左轉待轉
    區線，用以指示機器腳踏車或慢車駕駛人分段行駛，視需要
    設置於號誌管制之交岔路口，道路交通標誌標線號誌設置規
    則第65條、第191 條亦分別定有明文。又機器腳踏車行駛之
    車道及轉彎，應依標誌或標線之規定行駛，道路交通安全規
    則第99條第1 項前段、第2 項前段已有明定。而汽車駕駛人
    轉彎時，不依標誌、標線、號誌之指示者，處600 元以上1,
    800 元以下罰鍰；又汽車駕駛執照為駕駛汽車之許可憑證，
    汽車駕駛人未領取駕駛執照之前，不得駕駛汽車，故汽車駕
    駛人未領有駕駛執照駕車者，處6,000 元以上12,000元以下
    罰鍰，並當場禁止其駕駛，道路交通管理處罰條例第21條第
    1 項第1 款、第48條第1 項第2 款、道路交通安全規則第50
    條第1 項分別定有明文。
五、再按，送達由行政機關自行或交由郵政機關送達；除電子傳
    達方式之送達外，送達證書應由收領人簽名或蓋章；如拒絕
    或不能簽名或蓋章者，送達人應記明其事由，行政程序法第
    68 條 第1 項、第76條第2 項定有明文。又按行為人有本條
    例（按即交通管理處罰條例）之情形者，應填製舉發違反道
    路交通管理事件通知單（以下簡稱通知單），並於被通知人
    欄予以勾記，其通知聯依下列規定辦理：一、當場舉發者，
    應填記駕駛人或行為人姓名、性別、出生年月日、地址、身
    分證統一編號及車主姓名、地址、車牌號碼、車輛種類。被
    查獲之駕駛人或行為人為受處分人時，應於填記通知單後將
    通知聯交付該駕駛人或行為人簽名或蓋章收受之；拒絕簽章
    者，仍應將通知聯交付該駕駛人或行為人收受，並記明其事
    由及交付之時間；拒絕收受者，應告知其應到案時間及處所
    ，並記明事由與告知事項，視為已收受；又違反道路交通管
    理事件行為人，未依規定自動繳納罰鍰，或未依規定到案聽
    候裁決，處罰機關應依基準表於舉發違反道路交通管理事件
    通知單送達且逾越應到案期限60日之3 個月內，逕行裁決之
    ，違反道路交通管理事件統一裁罰基準及處理細則第11條第
    1 項第1 款、第44條第1 項前段亦分別規定明確。
六、經查：
(一)、證人即新竹市警察局交通隊警員王竣宏於本院調查程序中證
    稱：當時罰單製作完成有請異議人簽收，但異議人拒絕簽收
    ，我有依照流程把異議人的違規事項，也就是未依規定兩段
    式左轉及無照駕駛的部分，告知異議人，請她於15日內到監
    理站繳納，之後有再次請她收受罰單，但異議人還是拒絕收
    受罰單，我有將違規事項重覆的告知異議人，但異議人一直
    在打電話，從頭到尾異議人只有說她的名字，其餘資料我們
    都是透過電腦查詢的，也有告知異議人要在15日內到監理站
    繳納等語明確（見本院卷第61頁背面），又舉發警員王竣宏
    於舉發當時曾明確告知異議人應到案處所一情，亦經本院以
    公務電話詢問確認無誤，此有本院99年5 月4 日公務電話紀
    錄1 份附卷足憑（見本院卷第81頁）；而該舉發通知單上「
    收受通知聯者簽章欄」已記載「無理由拒簽拒收通知單」，
    「違規事實欄」記載「未依規定二段式左轉無照駕駛〈
    禁駛〉」，「應到案日期欄」記載「98年2 月3 日前」，「
    應到案處所欄記載」記載「新竹市監理所（站）」等字樣，
    並有該舉發通知單影本1 紙（見本院卷第7 頁）在卷可憑。
    綜上所述，足認於98年1 月19日舉發警員為本件舉發時，因
    異議人拒絕簽收，舉發警員確已告知異議人應到案之時間、
    處所，並註記「無理由拒簽拒收通知單」事由等情。則參酌
    前開規定，仍應視為異議人已收受前揭舉發通知單，是異議
    人辯稱警員當時沒有告知要在15日內到監裡站繳納，且未告
    知應於98年2 月3 日到案接受裁處，以致伊延誤申訴云云顯
    不可採，本件違規通知單既視為異議人收受而合法送達，則
    應到案日期及逾期未到案之各該法律效果，自均應依法起算
    。查本件舉發案件應到案日期為98年2 月3 日，異議人未於
    應到案期限前到案亦未繳納罰鍰，原處分機關於99年4 月8
    日依法裁決一情，有前揭裁決書1 份附卷可證，是堪認異議
    人確已逾越應到案期限60日。
(二)、次查，異議人確有於上開時、地騎乘上開重型機車，而有未
    依規定兩段式左轉及無照駕駛之違規事實，業據證人即舉發
    警員王竣宏於本院調查時到庭結證稱：異議人騎乘機車載一
    位女士由西大路直接左轉林森路，沒有依規定兩段式待轉，
    異議人將前揭機車停在林森路99號早餐店路旁後，就往早餐
    店裡面走，當時異議人距離我約15公尺左右，我上前盤查異
    議人，異議人拒絕陳述她的資料，一直在打電話打大約有10
    分鐘的時間，我一直詢問異議人的姓名，最後異議人才告訴
    我她的名字是乙○○，我就依她的名字用無線電以戶役政查
    詢她的基本資料，再依公路電子匝門搜尋異議人是否有請領
    駕照的資料，有查詢到戶役政的資料，但沒有查詢到駕駛資
    料，我就依照戶役政的基本資料，用違規單填寫駕駛人的資
    料。因為異議人就在距離我15公尺的地方，所以她一轉過來
    我就看到騎乘前揭機車的人就是當庭的異議人；而且我看到
    當時，是把注意力集中在騎車的駕駛人，機車停好後，我發
    現到駕駛人走進早餐店，後來盯住站在門口那一位，我知道
    她是坐在後座的人，所以可以判斷進去早餐店裡的人是騎乘
    機車的人等語明確（見本院卷第19頁背面至第20頁、23頁）
    。並經證人即當時異議人所進入之早餐店店員甲○○證稱：
    我在位於新竹市○○路97號1 樓的早餐店工作，異議人是本
    店的客人，發生違規舉發事件當天她有來消費。（為何有印
    象？）當天她還有載一個女孩子來買早餐，她進入本店後，
    警察就來說她違規，她好像跟警察說她沒違規，過程中有交
    談，我記得警察有問異議人她的身分證字號、駕照。（警察
    詢問異議人身分證字號、駕照時，異議人如何回答? ）我不
    記得。（是否有看到異議人到你早餐店時，如何來到你早餐
    店？）騎機車停放在我早餐店門口。（當天是誰騎乘機車？
    ）異議人。（你前述異議人有載一個女孩子，係指當天異議
    人有騎乘機車載另一名女子？）是。（如何看見異議人騎乘
    機車到你早餐店？）我有看見他們騎機車到我店門口，2 個
    人都有進來。（提示警察所拍攝當天照片，此拍攝地點是否
    即是你早餐店? ）是。（提示本院卷第29頁上方照片，警察
    所拍攝當天照片，那一人是當天騎機車到你店裡的人? ）是
    上方打電話之女子。我不是因為有跟異議人交談才認為是異
    議人騎乘機車，我記得是異議人騎機車載她朋友進來，我有
    親眼看見異議人騎機車載一名女子到我店裡，當天已經準備
    要打烊了，所以我有注意到異議人騎車載一個女子慢慢騎進
    來，異議人先進來點了一杯咖啡，然後警察就過來了等語（
    見本院卷第39頁背面至第40頁背面）。另依道路交通管理處
    罰條例科處行政罰事件，依據公法爭議之舉證責任分配法則
    ，固應先由行政機關就其業已履踐相關正當法律程序，以及
    人民應受處罰之客觀違反法令行為，負證明之責，受處罰人
    就行政機關已為相當證明之前開事項，若主張欠缺主觀歸責
    條件或為其他抗辯，亦須就其所辯提出反證。惟行政機關對
    於前開應為舉證事項，並非不得以執行查察取締勤務人員，
    依據調查人證之程序，使就親歷事實提供不可替代之證明方
    法。受處罰人就該證人所述見聞經過之真實性倘有質疑，除
    依法定交互詢問程序加以檢驗外，亦不得僅因證人之個人身
    分、地位或與當事人之關係而謂其不得作證，或憑己意指為
    必須代以其他特定之證據方法，此在證人業已具結願依偽證
    罰則擔保證言可信之場合，尤屬當然。本件異議人既未就執
    勤警員之舉發有誤提出相關具體證據以供調查，本院復查無
    何證據足資證明證人王竣宏有捏造事實違法取締之情事，則
    執勤警員本其維護交通秩序、公眾安全職責所為之舉發，自
    應受到合法、正確之推定。
(三)、綜上，證人王竣宏與甲○○均明確證稱於上開時、地騎乘上
    開重型機車之人確為異議人無訛，且證人王竣宏就異議人於
    上開時地確有未依規定兩段式左轉之違規，已證述如前，衡
    諸該二位證人與異議人並不相識，亦無仇怨，則渠等自無甘
    冒觸犯偽證罪而為不實陳述之理，其二人所為之證言，應堪
    採信，此外並有異議人庭呈之車牌號碼391-DKE 重型機車照
    片2 張、證人王竣宏庭呈之現場圖、舉發當日之照片6 張等
    資料附卷可證（見本院卷第26至30頁），且異議人就有是否
    有未依規定兩段式左轉之情事亦不爭執；又異議人乙○○確
    實未持有重型機車駕駛執照一節，業經本院以公務電話向新
    竹市監理站承辦人許雅鈴查證，查證結果為異議人均無取得
    汽機車駕照一節，有本院公務電話紀錄表1 份附卷可證，且
    為異議人自承在卷（見本院卷第62頁）。另證人楊詠晴雖到
    庭結證稱其方為當日騎乘上開重型機車之駕駛人，惟其所證
    述之內容迥異於上開二位證人之證言，況證人楊詠晴亦證稱
    其與異議人為同事關係，且已認識3 、5 年之時間，其並持
    有重型機車駕照等語，參酌本件舉發單所舉發之違規事項，
    除未依規定兩段式左轉外，尚有無照駕駛一情，依道路交通
    管理處罰條例第48條第1 項第2 款之規定，不依標誌、標線
    、號誌指示之違規係處以600 元以上1,800 元以下罰鍰，而
    依同條例第21條第1 項第1 款之規定，未領有駕駛執照駕駛
    小型車或機器腳踏車之違規係處以6,000 元以上12,000元以
    下之罰鍰，後者之罰則顯較前者為重，則證人楊詠晴是否因
    基於多年同事情誼，並考量其自身確係領有重型機車駕駛執
    照，即便自承其係於前揭時、地騎乘上開機車之人，至多僅
    會因未依兩段式左轉之違規事項而遭裁罰600 元至1,800 元
    ，為避免異議人可能須承擔無照駕駛違規之6,000 元以上1,
    2000元以下之高額罰鍰而為上開迴護異議人之陳述，不無所
    疑，本院自難以其證述之內容，遽為有利於異議人之認定。
(四)、據此，異議人乙○○上述所辯之詞，均不足採，其於上揭舉
    發通知單上所載時地，有機車未依規定二段式左轉及無照駕
    駛之違規行為，洵堪認定，自均應依法裁罰。
六、綜上所述，異議人乙○○確有在上開舉發通知單所載時、地
    ，有機車未依規定二段式左轉及無照駕駛之違規行為，且未
    依限到案聽候裁決，業已論述如上，是異議人所辯，應屬事
    後卸責之詞，不足採信，異議人之違規行為堪以認定。又原
    處分機關依道路交通管理處罰條例第48條第1 項第2 款、第
    21條第1 項第1 款及違反道路交通管理事件統一裁罰基準表
    之規定，裁罰異議人乙○○罰鍰共11,400元，固非無見，惟
    依同條例第63條第1 項第1 款規定，有違反同條例第48條規
    定之情形，應記違規點數1 點，異議人雖未持有駕駛執照，
    惟道路交通管理處罰條例並未明確指出記點之處罰是否因未
    領有駕駛執照而有所區別，而依同條例第63條第3 項規定，
    記點衍生之法律效果主要係累積達一定標準所生之「吊扣」
    、「吊銷」駕駛執照處分及接受道路交通安全講習，併考量
    同條例第67條第5 項、第6 項為符合處罰公平性、合理性所
    為制度設計，及參考同條例第21條第3 項規定，關於記點之
    處罰並無區分是否領有駕駛執照之必要，此據交通部公路總
    局99年1 月26日路監交字第0991000524號函及交通部99年2
    月26日交路字第0990019170號函函述甚明，並有前開函文影
    本2 份附卷足憑，則原處分漏未記點，自難認為允當。原處
    分機關就上開裁決書之處分既有前述漏未記點之違誤，自應
    由本院將原處分撤銷，並自為裁定；又違反道路交通管理事
    件統一裁罰基準表業於99年3 月5 日修正發布施行，其中違
    反道路交通管理處罰條例第21條第1 項第1 款之部分，逾越
    應到案期限60日以上，繳納罰鍰或逕行裁決處罰者，修正後
    處罰鍰9,000 元，違反同條例第48條第1 項第2 款之部分，
    逾越應到案期限60日以上，繳納罰鍰或逕行裁決處罰者，修
    正後處罰鍰900 元，關於前揭裁罰基準表修正後之適用，原
    處分機關係以裁處時為判斷基礎，對於99年3 月5 日前揭裁
    罰基準表施行時尚未裁決確定案件，依新修正之統一裁罰基
    準表裁處，而非以行為人違規行為成立之日而異其適用，此
    有交通部公路總局新竹區監理所新竹市監理站99年4 月26日
    竹監新字第0990003557號函暨本院公務電話紀錄表各1 份附
    卷足憑（見本院卷第79頁、82頁），是本件異議人違規行為
    成立之日雖係於99年3 月5 日前揭裁罰基準表修正施行以前
    ，惟本件原處分既有上開違誤，應予撤銷並自為裁定，亦屬
    裁處尚未確定之案件，自應依99年3 月5 日修正施行後之前
    揭裁罰基準表為據予以裁處。爰依道路交通管理處罰條例第
    21條第1 項第1 款、第48條第1 項第2 款、第63條第1 項第
    1 款暨修正後違反道路交通管理事件統一裁罰基準表之規定
    ，裁定如主文第2項所示，以期適法。
七、據上論斷，應依道路交通案件處理辦法第19條、第20條前段
    ，裁定如主文。
中    華    民    國    99    年     5    月     6    日
                          交通法庭  法  官  林哲瑜
以上正本證明與原本無異。
如不服本裁定，應於裁定送達後5日內向本院提出抗告狀。
中    華    民    國    99    年    5     月    6     日
                                    書記官  鍾佩芳

司法院資訊處製作；財團法人民間司法改革基金會備份。
